臺灣臺中地方法院刑事判決　　　　　　　100年度易字第808號
公　訴　人　臺灣臺中地方法院檢察署檢察官
被　　　告　吳貞六
　　　　　　賴瑞堂
上列被告等因偽造文書案件，經檢察官提起公訴（99年度偵字第
13340號），本院判決如下：
    主    文
吳貞六、賴瑞堂共同犯行使使公務員登載不實文書罪，各處有期
徒刑肆月，如易科罰金，以銀元佰元即新臺幣玖佰元折算壹日
，各減為有期徒刑貳月，如易科罰金，以銀元佰元即新臺幣玖
佰元折算壹日。均緩刑貳年。
    犯罪事實
一、吳貞六於民國92年8月間，在賴瑞堂位於臺中縣太平市（現
    改制為臺中市太平區○○○路151號住處，經由共同友人綽
    號「酒仙」介紹二人認識後，賴瑞堂告以吳貞六若能充當「
    人頭丈夫」，亦即以假結婚之方式使外國人入境來臺，即可
    獲得新臺幣（下同）60,000元之報酬，吳貞六應允後，賴瑞
    堂即介紹吳貞六認識非法勞力仲介集團負責人官威成（所涉
    偽造文書等罪嫌，另為不起訴處分），而吳貞六明知其與印
    尼籍女子吳德慧（英文姓名：DEVI，另依職權為不起訴處分
    ）彼此間並無結婚之真意，竟與吳德慧、賴瑞堂及官威成，
    共同基於使公務員登載不實於公文書，復持以行使之犯意聯
    絡，於92年8月19日，由賴瑞堂在其上址住處內，先行交付1
    0,000元酬勞予吳貞六；再於翌日（20日），經官威成之安
    排，由吳貞六搭機前往印尼，並於92年8月25日，由吳貞六
    與吳德慧在印尼勿加西市辦理假結婚手續，取得印尼勿加西
    市政府居民事務署核發之結婚表明書，復經我國駐印尼臺北
    經濟貿易代表處辦理結婚登記完成之認證手續。吳貞六返臺
    後，即依官威成之指示，於92年10月20日，持前開結婚證明
    等文件，前往臺中縣太平市（現改制為臺中市太平區）戶政
    事務所，填寫結婚登記申請書辦理結婚登記，使前開戶政事
    務所僅有形式審查權且不知情之承辦人員於形式審查後，將
    「吳貞六之妻為吳德慧、於92年8月25日結婚」之不實事項
    ，登載於其職務上所掌管之電腦戶政資料管理檔案及戶籍謄
    本記事欄等公文書上，並據以發給戶籍謄本，足以生損害於
    我國戶政機關對戶籍管理之正確性。其後，由吳德慧於不詳
    時間，持結婚證書及上開登載不實事項之戶籍謄本公文書，
    以來臺依親之名義，持向我國駐印尼臺北經濟貿易代表處申
    請入境臺灣之入境簽證而行使之，經承辦公務員為實質審查
    後，因未察覺前開假結婚實情，而誤予准許核發入境停留簽
    證，之後吳德慧即於92年10月30日以來臺依親名義順利入境
    臺灣，並由官威成安排在臺非法工作，嗣官威成並於其後交
    付其餘50,000元之報酬予吳貞六。
二、案經臺中市政府警察局太平分局報請臺灣臺中地方法院檢察
    署檢察官偵查起訴。
    理    由
壹、程序部分：
一、按被告以外之人於偵查中向檢察官所為陳述，除顯有不可信
    之情況者外，得為證據，刑事訴訟法第159條之1第2 項定有
    明文。偵查中對被告以外之人（包括證人、鑑定人、告訴人
    、被害人及共同被告等）所為之偵查筆錄，或被告以外之人
    向檢察官所提之書面陳述，性質上均屬傳聞證據。惟現階段
    刑事訴訟法規定檢察官代表國家偵查犯罪、實施公訴，依法
    其有訊問被告、證人及鑑定人之權，證人、鑑定人且須具結
    ，而實務運作時，檢察官偵查中向被告以外之人所取得之陳
    述，原則上均能遵守法律規定，不致違法取供，其可信度極
    高，故被告以外之人前於偵查中已具結而為證述，除反對該
    項供述得具有證據能力之一方，已釋明顯有不可信之情況外
    ，不宜以該證人未能於審判中接受他造之反對詰問為由，即
    遽指該證人於偵查中之陳述不具證據能力。再按92年9月1日
    施行之刑事訴訟法，已酌採英美法系之傳聞法則，於第159
    條第1 項明定被告以外之人，於審判外之言詞或書面陳述，
    除法律有規定者外，不得作為證據，用以保障被告之反對詰
    問權。而本法所規定傳聞法則之例外，其中就被告以外之人
    於偵查中向檢察官所為之陳述，因檢察官代表國家偵查犯罪
    時，原則上當能遵守法定程式，且被告以外之人如有具結能
    力，仍應依法具結，以擔保其係據實陳述，故於第159條之1
    第2 項明定「除顯有不可信之情況者外」，得為證據；又被
    告以外之人於檢察事務官、司法警察官或司法警察調查中所
    為之陳述，基於實體發現真實之訴訟目的，依第159條之2規
    定，如與審判中之陳述不符時，經比較結果，其先前之陳述
    ，相對「具有較可信之特別情況」，且為證明犯罪事實存否
    所「必要」者，或於審判中有第159條之3所列死亡等原因而
    無法或拒絕陳述之各款情形之一，經證明其調查中所為陳述
    絕對「具有可信之特別情況」，且為證明犯罪事實之存否所
    「必要」者，亦例外地賦與證據能力。是所謂「顯有不可信
    性」、「相對特別可信性」與「絕對特別可信性」，係指陳
    述是否出於供述者之真意、有無違法取供情事之信用性而言
    ，故應就偵查或調查筆錄製作之原因、過程及其功能等加以
    觀察其信用性，據以判斷該傳聞證據是否有顯不可信或有特
    別可信之情況而例外具有證據能力，並非對其陳述內容之證
    明力如何加以論斷，二者之層次有別，不容混淆（最高法院
    94年度臺上字第629號判決要旨可資參照）。
二、查本件公訴人、被告吳貞六、賴瑞堂對於本院就後述實體部
    分所引之證人證詞（被告二人互為證人）及書證內容，於本
    院審理中均不爭執證據能力或主張係屬違法取得（見本院卷
    第14至17頁），猶未對之釋明有何顯不可信之情況，且本院
    審酌其等之內容，均無不法取得或有違法取供之情事，亦均
    適宜為本案證據，依前開說明，就後述實體部分所引之證人
    證詞及書證內容，自具有證據能力。
貳、實體部分：
一、上開事實，業據被告吳貞六於本院審理中坦承不諱，核與證
    人即共犯賴瑞堂於警偵訊中供證其曾經介紹被告吳貞六與結
    婚仲介聯絡，被告吳貞六並在其住處獲取10,000元之報酬等
    經過情節（見警卷第22至23頁、偵卷第56頁）、證人即共犯
    吳德慧於警偵訊中證述其如何與被告吳貞六辦理假結婚來臺
    工作等經過情節相符（見偵卷第39至42頁、第59頁），復有
    結婚登記申請書、結婚表明書、我國駐印尼臺北經濟貿易代
    表處辦理結婚登記之認證文件、被告吳貞六全戶戶籍資料查
    詢結果、外僑居留資料查詢─明細內容顯示畫面、內政部警
    政署外僑入出境資料處理系統（吳德慧）、被告吳貞六之入
    出境資訊連結作業等在卷可稽（警卷第44至49頁、第53頁、
    偵卷第45頁、第61頁），自堪信被告吳貞六上開供述內容，
    應係真實，而可採信，並足資為其論罪科刑之依據。被告吳
    貞六之犯行，事證明確，洵可認定。
二、另訊之被告賴瑞堂於本院審理中固坦承曾因結婚一事，而介
    紹被告吳貞六與結婚仲介認識，被告吳貞六並為此在其住處
    獲得10,000元之報酬等情不諱，惟仍矢口否認有何行使使公
    務員登載不實文書犯行之情事，辯稱我只介紹他們認識，其
    餘的事我並不清楚云云。然查，證人吳德慧係經共同被告官
    威成之安排，藉與證人即被告吳貞六辦理假結婚而來臺，亦
    即以前揭行使使公務員登載不實事項之文書而獲准來臺，已
    據前述甚詳，而證人即被告吳貞六於警詢中證稱：「（警員
    問：據你於第一次警詢筆錄中供稱，你是在外號『長仔』的
    仲介引薦下，前往印尼與吳德慧進行假結婚，請問你是否知
    道外號『長仔』之真實姓名、年籍資料或工作背景？請問你
    所稱的『長仔』是如何仲介你與婚姻介紹所認識？˙˙˙）
    我做完第一次筆錄後，後來想起來他叫賴瑞堂。他當時是在
    臺中縣太平市杏花村KTV的老闆。˙˙˙我朋友『酒仙』就
    打電話告訴我一同到賴瑞堂男子家拿假結婚的酬勞。我只知
    道賴瑞堂男子有在幫人介紹辦理假結婚。」、「（警方問：
    ˙˙˙你是否亦在該址向賴瑞堂收取辦理假結婚之酬庸10,0
    00元？）是的，我是在該住宅2樓向賴瑞堂拿取10,000元的
    酬傭，然後他向我交代翌日前往印尼的班機時間以及會合的
    時間、地點。」等語（見警卷第12至13頁）、嗣於偵訊中亦
    證稱：「（檢察官問：有無前往印尼跟印尼籍女子吳德慧假
    結婚，擔任人頭老公？）有。」、「（檢察官問：是何人介
    紹你去的？）是一個叫賴瑞堂的人介紹的，我之前在警察局
    有指認。」、「（檢察官問：案發情形？）˙˙˙由賴瑞堂
    帶我們去他的家2樓跟我說要辦理假結婚可以有60,000元的
    零用錢可以拿，當時酒仙也在場。」等語（見偵卷第65至66
    頁），佐以被告賴瑞堂於警偵訊及本院審理中雖均否認犯罪
    ，但對於其曾因結婚一事，而介紹證人即被告吳貞六與結婚
    仲介認識，證人即被告吳貞六並為此在其住處獲得10,000元
    之報酬等情始終坦承不諱一節，自堪信證人即被告吳貞六上
    開證述內容，應係真實，自可採信。是被告賴瑞堂除有與證
    人即被告吳貞六接觸約由證人即被告吳貞六擔任假結婚之人
    頭老公外，更有為此而交付報酬予證人即被告吳貞六之事實
    ，可見其顯然參與本件犯行之謀籌甚深，復有分工實施之客
    觀行為，其辯稱僅係單純介紹證人即被告吳貞六與結婚仲介
    認識云云，無非避責，洵不可信。再者，證人吳德慧係因為
    印尼籍人士，為能來台工作而與證人即被告吳貞六辦理假結
    婚，乃其為能獲准入境，勢將以此結婚事實為由提出聲請，
    否則其自無與證人即被告吳貞六假結婚之必要，則其與證人
    即被告吳貞六為能達目的，自須依此向戶政機關提出結婚登
    記之聲請，再據此執記載結婚登記事實之文書向主管機關聲
    請來臺之入境許可，亦即證人吳德慧與證人即被告吳貞六假
    結婚後，必會向戶政機關聲請結婚登記，以遂其等假結婚之
    目的，而被告賴瑞堂係智慮成熟、復有充足生活經驗之成年
    人，其對此自有所認識，甚因其參與其間之規劃，而深知此
    情，其辯稱不知會辦理假結婚登記云云，併係推諉之語，亦
    不可信。據此，被告賴瑞堂前詞所辯，均不可信，本案事證
    明確，被告賴瑞堂之犯行，合可認定。
三、被告二人行為後，刑法業於94年1月7日修正，於同年2月2日
    公佈，於95年7月1日施行。修正後刑法第2條第1項明文：「
    行為後法律有變更者，適用行為時之法律。但行為後之法律
    有利於行為人者，適用最有利於行為人之法律。」改採「從
    舊從輕」主義，係規範行為後法律變更所衍生新舊法律比較
    適用之準據法，以適用最有利於行為人之法律為原則。據此
    ，法院裁判時已在新法施行之後，雖新舊法之內容有所修正
    ，但對行為人倘無有利或不利之情形者（例如僅修正法律用
    語，新舊法法定刑仍屬相同），即無適用上開規定為新舊法
    比較之問題。而查，刑法第28條原規定：「二人以上共同『
    實施』犯罪之行為者，皆為共同正犯。」亦於上述時間同時
    修正為：「二人以上共同『實行』犯罪之行為者，皆為共同
    正犯。」將舊法之「實施」修正為「實行」。原「實施」之
    概念，包含陰謀、預備、著手及實行等階段之行為，修僅共
    同實行犯罪行為始成立共同正犯。是新法共同正犯之範圍縮
    小，排除陰謀犯、預備犯之共同正犯。新舊法共同正犯之規
    定固有修正。但對本件被告賴瑞堂、吳貞六與官威成、吳德
    慧間係基於犯意聯絡，共同實行本案犯行而言，不論新法、
    舊法，均構成共同正犯，上述刑法第28條之修正內容，對於
    被告二人並無「有利或不利」之影響，依前述說明，自無適
    用修正後刑法第2條第1項之規定為比較新舊法適用之必要（
    參見最高法院97年11月7日97年度第21次刑事庭會議決議意
    旨，及同院97年度第2次刑事庭會議決議、同院98年度臺上
    字第1312號、第1316號裁判要旨參照），是本件被告賴瑞堂
    、吳貞六之犯行，爰逕行適用修正後刑法第28條之規定論處
    （最高法院95年11月7日95年度第21次刑事庭會議決議意旨
    參照）。再犯罪在新法施行前，新法施行後，緩刑之宣告，
    應適用新法第74條之規定（最高法院95年5月23日95年度第8
    次刑事庭會議決議），故本件有關緩刑宣告部分，自應適用
    修正後之刑法等相關規定。
四、被告二人行為後，刑法業於94年1月7日修正，於同年2月2日
    公佈，於95年7月1日施行。按行為後法律有變更者，適用行
    為時之法律，但行為後之法律有利於行為人者，適用最有利
    於行為人之法律，修正後即現行刑法第2條第1項訂有明文。
    又按比較新舊法，應就罪刑有關之共犯、未遂犯、想像競合
    犯、牽連犯、連續犯、結合犯，以及累犯加重、自首減輕暨
    其他法定加減原因（如身份加減）與加減例等一切情形，綜
    其全部罪刑之結果而為比較，此有最高法院95年5月23日第8
    次刑庭會議決議第一、（四）則可資參照：是修正後刑法第
    33 條第5款經修正為：「主刑之種類如下：五、罰金：新臺
    幣一千元以上，以百元計算之」，依修正後之法律，刑法第
    214條使公務員登載不實罪、及同法第216條行使使公務員登
    載不實文書罪，所得科處之罰金刑最低額為新臺幣1,000元
    ，然依被告二人行為時即修正前刑法第33條第5款之罰金最
    低額為銀元1元，並提高10倍，前開罰金刑，最低額為銀元1
    0元，若乘以3倍而換算為新臺幣，最低額僅為新臺幣30元；
    再者，罰金刑之加重，又自修正前刑法第68條所定「僅加重
    其最高度」修正為同法第67條所定「其最高度及最低度同加
    重之」。因此比較上述修正前、後之法律，自以被告二人行
    為時即修正前關於科處罰金刑之法律較有利於被告二人。（
    另同時修正施行之刑法施行法第1條之1，與被告二人行為時
    之罰金罰鍰提高標準條例第1條前段比較，二者規定適用之
    結果並無不同，自應適用裁判時之法律即刑法施行法第1條
    之1，最高法院96年度臺上字第1136號判決意旨參照）。
五、核被告二人上開所為，均係犯刑法第216條、第214條之行使
    使公務員登載不實文書罪；被告二人使公務員登載不實之低
    度行為，為行使使公務員登載不實文書罪之高度行為所吸收
    ，不另論罪。被告二人與官威成、吳德慧間就上開犯行，有
    犯意聯絡，行為分擔，均為共同正犯。爰審酌被告二人犯罪
    後對客觀犯罪事實均已坦承不諱，被告吳貞六於警偵訊及本
    院審理中除均為認罪之表示外，復於本院審理中悔意殷殷，
    態度尚佳，及其等所為對於戶政機關關於戶籍登記之正確性
    及對社會所生之危害非鉅，犯罪所得亦不多等一切情狀，分
    別量處如主文所示之刑，並依修正前刑法第41條第1項前段
    、修正刪除前罰金罰鍰提高標準條例第2條及現行法規所定
    貨幣單位折算新臺幣條例第2條之規定，諭知被告二人如易
    科罰金之折算標準（按被告二人行為後，刑法第41條第1項
    前段規定，業於94年1月7日修正，於同年2月2日經總統公布
    ，於95年7月1日施行，依此次修正前刑法第41條第1項前段
    、罰金罰鍰提高標準條例第2條〈現已刪除〉之規定，易科
    罰金之折算標準原以銀元100元、200元、300元折算1日，經
    依現行法規所定貨幣單位折算新臺幣條例第2條規定折算為
    新臺幣後，應以新臺幣300元、600元、900元折算1日，而此
    次刑法第41條第1項前段修正後，則規定為以新臺幣1,000元
    、2,000元、3,000元折算1日，因屬科刑規範事項之變更，
    其折算標準為裁判時所應諭知，自有就新舊法規定比較之必
    要，經比較新舊法之結果，以被告二人行為時之修正前刑法
    第41條第1項前段較為有利於被告二人，自應依修正前刑法
    第41條第1項前段、修正刪除前罰金罰鍰提高標準條例第2條
    及現行法規所定貨幣單位折算新臺幣條例第2條之規定，諭
    知被告二人如易科罰金之折算標準）。另本件被告二人之犯
    罪時間係在中華民國96年罪犯減刑條例所定減刑基準日即民
    國96年4月24日之前，合於該條例所定減刑規定之適用，應
    依該條例第2條第1項第3款之規定，各減其刑至二分之一，
    並諭知如上述易科罰金之折算標準。被告吳貞六未曾因故意
    犯罪受有期徒刑以上刑之宣告（最近一次經法院論罪科刑執
    行完畢之紀錄，係於97年間，因毀棄損壞案件，經本院判處
    拘役20日，如易科罰金以新臺幣1,000元折算1日確定，於97
    年5月13日易科罰金執行完畢），而被告賴瑞堂於本院審理
    中雖未坦承犯罪，然對於本案客觀事實經過已供述甚詳，復
    於最近5年間，未曾受因故意犯罪受有期徒刑以上刑之宣告
    （最近一次經法院論罪科刑執行完畢之紀錄，係於82年間，
    因賭博案件，經本院判處有期徒刑3月，如易科罰金以銀元
    300元即新臺幣900元折算1日確定，於82年10月17日易科罰
    金執行完畢），有臺灣高等法院被告前案紀錄表2份在卷可
    稽，其二人因一時失慮，致罹刑章，又現均已年逾60，謀生
    本較不易，被告吳貞六現僅能擔任臨時工，家境貧寒，被告
    賴瑞堂現從事自由業，家境小康，本院審酌上情，認被告二
    人經此論罪科刑之教訓，當知警惕，應無再犯之虞，本院認
    其所宣告之刑，以暫不執行為適當，爰依修正後刑法第74條
    第1項第2款規定，分別宣告緩刑2年，以啟自新。
據上論斷，應依刑事訴訟法第299第1項前段，刑法第2條第1項、
第28條、刑法第216條、第214條、修正前刑法第33條第5款、修
正前刑法第41條第1項前段、刑法第74條第1項第1款、第2款，修
正刪除前罰金罰鍰提高標準條例第2條，現行法規所定貨幣單位
折算新臺幣條例第2條，刑法施行法第1條之1第1項、第2項前段
，中華民國96年罪犯減刑條例第2條第1項第3款、第7條、第9條
，判決如主文。
本案經檢察官張容姍到庭執行職務。
中    華    民    國   100    年    4     月    13    日
                  刑事第十八庭  法  官  林世民
以上正本證明與原本無異。
如不服本判決應於收受判決後10日內向本院提出上訴書狀，並應
敘述具體理由；其未敘述上訴理由者，應於上訴期間屆滿後20日
內向本院補提理由書（均須按他造當事人之人數附繕本）「切勿
逕送上級法院」。
                                書記官  紀俊源
中    華    民    國   100    年    4     月    13    日
附錄論罪科刑法條
中華民國刑法第214條
明知為不實之事項，而使公務員登載於職務上所掌之公文書，足
以生損害於公眾或他人者，處3年以下有期徒刑、拘役或5百元以
下罰金。
中華民國刑法第216條
行使第 210 條至第 215 條之文書者，依偽造、變造文書或登載
不實事項或使登載不實事項之規定處斷。